臺灣嘉義地方法院民事判決
110年度訴字第663號
原      告  中華開發資產管理股份有限公司 

法定代理人  林德雲  



訴訟代理人  季佩芃律師
複代理人    鍾奇維  

被      告  謝丁茂  

訴訟代理人  謝瑞發  

被      告  林財生  

上列當事人間請求塗銷抵押權設定登記事件，本院於民國111年3
月31日言詞辯論終結，判決如下：     
    主  文
原告之訴駁回。
訴訟費用由原告負擔。
    事實及理由
壹、程序方面
一、按確認法律關係之訴，非原告有即受確認判決之法律上利益
    者，不得提起之。民事訴訟法第247條第1項前段定有明文。
    所謂即受確認判決之法律上利益，係指法律關係之存否不明
    確，原告主觀上認其在法律上之地位有不安之狀態存在，且
    此種不安之狀態，能以確認判決將之除去者而言，若縱經法
    院判決確認，亦不能除去其不安之狀態者，即難認有受確認
    判決之法律上利益（最高法院52年台上字第1240號判例意旨
    參照）。查原告主張其為被告謝丁茂之債權人，因如附表所
    示之不動產（下稱系爭不動產）設定如附表所示之抵押權（
    下稱系爭抵押權）所擔保之債權是否存在，對於原告而言，
    將影響對被告謝丁茂之財產強制執行時，原告債權是否得以
    受償，其法律上之地位顯處於不安之狀態，而此不安狀態得
    以確認判決予以除去，依據前開說明，堪認原告提起本件確
    認訴訟，應有即受確認判決之法律上利益，合先敘明。
二、被告林財生經合法通知，未於言詞辯論期日到場，核無民事
    訴訟法第386條所列各款情形，爰依原告之聲請，由其一造
    辯論而為判決。
貳、實體方面
一、原告主張：
  ㈠原告係被告謝丁茂之合法債權人，並執臺灣臺中地方法院（
    下稱臺中地院）核發之92年度執申字第6363號債權憑證，及
    本院核發之90年度執字第7458號債權憑證，就被告謝丁茂所
    有之系爭不動產應有部分各2分之1，向本院聲請強制執行，
    經本院以110年度司執字第26580號強制執行事件受理在案，
    惟因系爭不動產上存有訴外人謝長成、被告謝丁茂設定登記
    給被告林財生之系爭抵押權，擔保被告林財生對謝長成、被
    告謝丁茂之新臺幣（下同）1,500,000元債權（下稱系爭擔
    保債權），本院民事執行處認系爭不動產經鑑價後核定之底
    價合計為849,300元，顯無法清償系爭擔保債權及執行費用
    而拍賣無實益終結，以致原告就被告謝丁茂之債權無法受償
    ，影響原告權益甚鉅，爰提起本件確認系爭擔保債權不存在
    訴訟。
  ㈡系爭抵押權為普通抵押權，然其卻未明訂擔保之債權及種類
    ，系爭抵押權因登記上記載之擔保債權無從特定，該債權即
    不生登記之效力，縱有抵押權之登記，因違反成立上之從屬
    性，該抵押權亦不成立。依被告林財生所提出之匯款資料，
    無法看出是何人間之匯款及匯款之原因關係，不能證明被告
    間有借貸存在，即便有借貸關係存在也非系爭抵押權所擔保
    ，原告亦否認被告林財生提出之本票之形式真正。姑且不論
    被告林財生是否係基於交付借用物之意思而交付給被告謝丁
    茂，即便是（僅屬假設語氣，非原告自認），其中民國88年
    間之匯款，顯然並非在系爭抵押權所約定之存續期間內所為
    ，並非系爭抵押權所擔保範圍內之債權；另90年間之匯款，
    係於系爭抵押權設定登記後之隔年所為，既係設定當時不存
    在之債權，自非系爭抵押權擔保之效力所及。
  ㈢又倘被告林財生與謝長成、被告謝丁茂間之系爭擔保債權不
    存在，則系爭抵押權即失所附麗，應許原告依民法第242條
    、第767條第1項中段等規定，代位被告謝丁茂請求除去妨害
    ，塗銷系爭抵押權之登記。縱（假設語氣）系爭擔保債權存
    在，然被告謝丁茂迄今仍未對被告林財生主張時效消滅之抗
    辯，而請求塗銷系爭抵押權，顯怠於行使權利，原告為保全
    權益，自得代位被告謝丁茂主張系爭擔保債權時效業已消滅
    ，請求塗銷系爭抵押權之登記。
  ㈣並聲明：
　  ⒈確認被告間就系爭不動產設定之系爭抵押權，其所擔保之
      債權不存在。
　  ⒉被告林財生應將系爭抵押權設定登記予以塗銷。
　  ⒊訴訟費用由被告連帶負擔。　
二、被告方面：
  ㈠被告謝丁茂答辯略以：被告謝丁茂向被告林財生借款，由其
    與父親謝長成以系爭不動產設定抵押給被告林財生作為借款
    抵押品，被告間之借貸關係確實存在，且屬熟人間善意協助
    行為，而22年來，被告林財生屢次向被告謝丁茂催討，被告
    謝丁茂均表示當於經濟許可時返還，而承認該債務之存在。
    並聲明：原告之訴駁回；訴訟費用由原告負擔等語。
  ㈡被告林財生雖未於言詞辯論期日到場，惟曾具狀表示被告林
    財生基於好友關係而借款給被告謝丁茂，被告林財生委託父
    親即訴外人林金雄先於88年11月22日匯款2,500,000元至被
    告謝丁茂合作金庫銀行嘉義分行帳戶內，後於89年間，因謝
    丁茂急需資金，爰以3筆土地設定登記抵押權給被告林財生
    ，亦約明以3,000,000元為協議，被告因而於89年10月5日一
    同至地政事務所，由被告謝丁茂就3筆土地設定抵押權給被
    告林財生，被告林財生隨後於90年3月6日匯款500,000元至
    被告謝丁茂合作金庫銀行嘉義分行帳戶，前後共匯款3,000,
    000元，有匯款資料、本票影本、抵押權設定契約書及他項
    權利證明書可證，故被告間存在借貸合意及付款事實，故被
    告間借貸關係存在，而系爭不動產用以擔保系爭擔保債權，
    系爭抵押權之法律關係亦確實存在。22年以來，被告林財生
    亦屢次向被告謝丁茂追討還款，足以證明系爭擔保債權存在
    。本件以3筆土地為抵押權之設定，且以書面為之，被告亦
    約明設定土地抵押權之債權契約，主張為約定要式行為，始
    得有效成立，被告就抵押權之設定互相同意，顯然系爭擔保
    債權明確揭示存在。並聲明：原告之訴駁回；訴訟費用由原
    告負擔。
三、本院之判斷：
　㈠原告係被告謝丁茂之債權人，被告謝丁茂就其所有之系爭不
     動產應有部分各2分之1，為被告林財生設定系爭抵押權之
     事實，有臺中地院92年度執申字第6363號、本院90年度執
     字第7458號債權憑證及系爭不動產登記謄本附卷可稽（見
     本院卷第17至27頁、第33至43頁），且為兩造所不爭執，
     堪信為真實。
  ㈡原告主張系爭抵押權擔保之債權未經特定，且所擔保之債權
    不存在，系爭抵押權應不成立。又依被告林財生所提出之匯
    款資料，無法看出是何人間之匯款及匯款之原因關係，不能
    證明被告間有借貸存在，即便有借貸關係存在也非系爭抵押
    權所擔保。且其中民國88年間之匯款，顯然並非在系爭抵押
    權所約定之存續期間內所為，並非系爭抵押權所擔保範圍內
    之債權；另90年間之匯款，係於系爭抵押權設定登記後之隔
    年所為，既係設定當時不存在之債權，自非系爭抵押權擔保
    之效力所及。再者，縱令系爭擔保債權存在，然被告謝丁茂
    迄今仍未對被告林財生主張時效消滅之抗辯，而請求塗銷系
    爭抵押權，顯怠於行使權利，原告為保全權益，自得代位被
    告謝丁茂主張系爭擔保債權時效業已消滅，請求塗銷系爭抵
    押權之登記云云，然為被告所否認，並以前詞置辯。是本院
    應審酌者厥為：㈠系爭抵押權擔保之債權是否特定？系爭抵
    押權所擔保之債權為何？㈡系爭抵押權所擔保之債權是否已
    罹於消滅時效？茲分述如下：
    ⒈系爭抵押權擔保之債權應已特定，且系爭抵押權所擔保之
      債權為被告間1,500,000元借款債權：
      ⑴按普通抵押權從屬於債權而存在，若債權不存在或確定
        不發生，則普通抵押權自不能單獨而存在，故普通抵押
        權之成立，以債權已存在為前提，債權若不存在，普通
        抵押權亦不成立。又抵押權所擔保者除契約另有訂定外
        ，包括原債權、利息、遲延利息、違約金及實行抵押權
        之費用在內，為民法第861條第1項所明定。又一般抵押
        權，因先有被擔保之債權存在，而後抵押權始得成立。
        另抵押權係支配標的物交換價值之價值權，與用益物權
        係支配標的物用益價值之用益權，係立於同等之地位。
        用益物權既為獨立物權，為使抵押權能發揮媒介投資手
        段之社會作用，已無斷然否認其亦具有獨立性之必要，
        是以對抵押權從屬性之解釋不妨從寬。蓋設定抵押權之
        目的係在擔保債權之清償，則只須將來實行抵押權時有
        被擔保之債權存在即為已足，故契約當事人如訂立以將
        來可發生之債權為被擔保債權，亦即其債權之發生雖屬
        於將來，但其數額已經預定者，此種抵押權在債權發生
        前亦得有效設立及登記（最高法院85年度台上字第1496
        號、91年度台上字第1955號裁判要旨參照）。
　　  ⑵系爭抵押權係於89年10月6日登記，擔保債權總金額1,50
        0,000元，清償日期為99年10月5日，存續期間自89年10
        月5日至99年10月5日，本來有約定按年息百分之4計算
        利息，嗣於91年4月29日約定變更為無利息之事實，有
        系爭不動產登記謄本、他項權利證明書、抵押權設定契
        約書及他項權利變更契約書附卷可稽（見本院卷第33至
        43頁、第91頁、第101至103頁）。又被告林財生主張：
        其基於好友關係而借款給被告謝丁茂，被告林財生委託
        父親即訴外人林金雄先於88年11月22日匯款2,500,000
        元至被告謝丁茂合作金庫銀行嘉義分行帳戶內，後於89
        年間，因謝丁茂急需資金，爰以系爭不動產及坐落嘉義
        市○○○段000○0地號土地等3筆土地設定登記抵押權給被
        告林財生，亦約明以3,000,000元為協議，被告因而於8
        9年10月5日一同至地政事務所，由被告謝丁茂就上開3
        筆土地設定抵押權給被告林財生（系爭不動產及嘉義市
        ○○○段000○0地號土地各擔保1,500,000元債權），被告
        林財生隨後於90年3月6日匯款500,000元至被告謝丁茂
        合作金庫銀行嘉義分行帳戶，前後共匯款3,000,000元
        等語，為被告謝丁茂所不爭執，並有匯款資料、本票、
        身分證、活期儲蓄存款存摺、本院110年度司拍字第71
        號裁定影本附卷可稽（見本院卷第93至99頁、第142頁
        、第183至184頁），均堪信為真實。查被告林財生於88
        年11月22日匯款2,500,000元給被告謝丁茂，該債權於
        系爭抵押權89年10月6日登記時係已存在之債權。另被
        告林財生於90年3月6日匯款500,000元給被告謝丁茂，
        該債權係於系爭抵押權存續期間（自89年10月5日至99
        年10月5日）內所發生，則系爭抵押權將來實行抵押權
        時有被擔保之債權存在。再者，被告林財生給付被告謝
        丁茂總額3,000,000元，係系爭不動產及嘉義市○○○段00
        0○0地號土地各擔保1,500,000元債權，而被告林財生及
        謝丁茂均承認系爭抵押權有擔保1,500,000元之借款債
        權債務關係存在，則系爭抵押權擔保之債權已特定，且
        系爭抵押權所擔保之債權為被告間1,500,000元借款債
        權。至被告林財生資金來源為何，與被告林財生及謝丁
        茂間之借款債權債務關係是否存在無關，是原告主張系
        爭抵押權擔保之債權未特定，且系爭抵押權無擔保債權
        存在，原告得依民法第242條、第767條第1項中段等規
        定，代位被告謝丁茂請求塗銷系爭抵押權之登記云云，
        並無可採。
　  ⒉系爭借款債權尚未罹於消滅時效：
      ⑴按請求權因15年不行使而消滅。但法律所定期間較短者
        ，依其規定；消滅時效，自請求權可行使時起算。以不
        行為為目的之請求權，自為行為時起算。民法第125條
        、第128條分別定有明文。又消費借貸請求權之時效，
        民法既未特別規定，依前開規定其時效應為15年。
      ⑵經查，系爭抵押權所擔保者為1,500,000元借款債權，業
        已認定如前，依上開規定，其請求權消滅時效應以15年
        計算。依系爭不動產登記謄本所載，系爭抵押債權清償
        日期為99年10月5日，其請求權消滅時效應自99年10月5
        日起算，計算至本件言詞論終結時，尚未經過15年，系
        爭借款債權尚未罹於消滅時效，系爭抵押權更無經過5
        年除斥期間不行使而消滅之問題。是原告主張：其得代
        位被告謝丁茂主張系爭擔保債權時效業已消滅，請求塗
        銷系爭抵押權之登記云云，並無可採。
四、綜上所述，原告主張系爭抵押權擔保之債權未特定，且無擔
    保債權存在，縱有擔保債權存在，該擔保債權亦罹於消滅時
    效，均不可採。從而，原告訴請確認被告間就系爭不動產設
    定之系爭抵押權，其所擔保之債權不存在；被告林財生應將
    系爭抵押權設定登記予以塗銷，為無理由，應予駁回。
五、本件事證已臻明確，兩造其餘攻擊防禦方法，經審酌後認與
     判決之結果不生影響，爰不逐一論述，併此敘明。
六、訴訟費用負擔之依據：民事訴訟法第78條。
中　　華　　民　　國　　111 　年　　4 　　月　　14　　日
                          民一庭法　官　黃茂宏   
以上正本係照原本作成。
如對本判決上訴須於判決送達後20日內向本院提出上訴狀。 
如委任律師提起上訴者，應一併繳納上訴審裁判費。 
中　　華　　民　　國　　111 　年　　4 　　月　　14　　日
                                書記官　官佳慧
附表
編號 不動產 抵押權登記事項 1 嘉義縣○○鄉○○段000○00地號土地 （謝長成、謝丁茂之應有部分各2分之1） 權利種類：抵押權 登記日期：民國89年10月06日 字號：嘉竹地字第060690號 登記原因：設定 權利人：林財生 債權額比例：全部 擔保債權總金額：新臺幣1,500,000元 存續期間：自89年10月05日至99年10月05日 清償日期：99年10月05日 利息（率）：無 遲延利息（率）：無 違約金：無 債務人及債務額比例：謝長成、謝丁茂 權利標的：所有權 設定權利範圍：左列不動產全部 證明書字號：091嘉竹地字第000393號 設定義務人：謝長成、謝丁茂 共同擔保地號：左列不動產 2 嘉義縣○○鄉○○段000○00地號土地 （謝長成、謝丁茂之應有部分各2分之1）